【裁判字號】    90,上,381
【裁判日期】    901218
【裁判案由】    確認抵押權不存在
【裁判全文】
台灣高等法院民事判決  九十年度上字第三八一號
      上  訴  人  乙○○
      被上訴人    甲○○
                  米翠香
右當事人間確認抵押權不存在事件，上訴人對於中華民國九十年三月二十七日臺灣臺
北地方法院八十九年度訴字第五四四三號第一審判決提起上訴，本院判決如左：
    主    文
原判決廢棄。
被上訴人在第一審之訴駁回。
第一、二審訴訟費用由被上訴人負擔。
    事    實
甲、上訴人方面：
一、聲明：(一)原判決廢棄。(二)被上訴人在第一審之訴駁回。
二、陳述：除與原判決記載相同部分，予以引用外，並補稱略以：
    (一)系爭面額新台幣（下同）二百二十萬元之本票，係被上訴人親自交付上訴人執
      有，上訴人為善意取得，自有債權存在，且被上訴人將其所有坐落台北縣新店
      市○○段二○八地號土地所有權應有部分四分之一及其地上建物即一三五九建
      號、門牌號碼台北縣新店市○○街三五巷三弄二號三樓房屋（下稱系爭房地）
      設定抵押權予上訴人，以擔保將來對該本票債權之清償。
    (二)系爭房地係兩造之父徐虛谷生前所購買，因被上訴人欲出國，須有資產證明，
      始信託登記為被上訴人名義；被上訴人簽發系爭本票，係為保障徐虛谷百年後
      ，上訴人就系爭房地可分配之金額，而設定本件抵押權。
三、證據：除援用原審之立證方法外，並補提出偵訊筆錄及台灣台北地方法院九十年
          訴字第六六三號刑事判決為證。
乙、被上訴人方面：
一、聲明：上訴駁回。
二、陳述：除與原判決記載相同部分，予以引用外，並補稱略以：
    (一)系爭房地係被上訴人自入軍校就學，迄服役所得，交予兩造之父徐虛谷管理，
      嗣由徐虛谷代為購買而取得，並無信託關係存在。
    (二)本件抵押權之設定，並無原因債權存在。被上訴人否認系爭本票係為將來分配
      遺產所預先簽發。
三、證據：除援用原審之立證方法外，並補提出戶籍謄本為證。
    理    由
一、本件被上訴人起訴主張：被上訴人所有系爭房地，於民國（下同）七十八年間，
    因兩造之父徐虛谷恐被上訴人與配偶間感情不睦，致該房地產權不保，乃自行委
    託代書朱信義，以該房地為擔保，設定二百二十萬元之抵押權予上訴人即被上訴
    人之胞弟，實則兩造間並無任何債權債務關係存在，被上訴人亦從未有設定抵押
    權之意思表示，應屬通謀虛偽之意思表示，依法應為無效等情，求為確認上訴人
    就被上訴人所有系爭房地，台北縣新店地政事務所七十八年二月二十五日所為登
    記七十八年新登字第六四三四號、權利價值為二百二十萬元之抵押權不存在，並
    應將上開抵押權設定登記塗銷之判決。
    上訴人則以：系爭房地係兩造之父徐虛谷所購買，信託登記為被上訴人所有，兩
    造之父為避免日後遺產糾紛，故責由被上訴人於七十七年間及七十八年間親自簽
    發面額分別為二百六十萬元及二百二十萬元之本票二紙，交與上訴人執有，其中
    面額二百二十萬元之本票一紙，並就系爭房地設定抵押權為擔保，被上訴人自不
    得空言主張兩造間並無債權債務關係存在；又本件抵押權之設定為真正，兩造間
    從未為通謀虛偽之意思表示等語，資為抗辯。
二、本件經依民事訴訟法第四百六十三條準用同法第二百七十條之一第一項第三款規
    定，整理並協議簡化爭點及不爭執點後，兩造同意就言詞辯論時所陳述之事實及
    主張之法律關係為論斷（見本院卷第七四、九八頁，本院於準備程序時整理並協
    議兩造之爭點及不爭執點）。查系爭房地係登記為被上訴人所有，並設定二百二
    十萬元之抵押權與上訴人之事實，為兩造所不爭執，復有土地及建物登記謄本可
    稽（見原審卷證物袋），固堪信為真實。惟查本件兩造之爭執點厥為：
    (一)上訴人執有被上訴人所簽發票號ＴＨ0000000、面額二百六十萬元、發
      票日為七十七年六月十五日，及票號ＴＨ0000000、面額二百二十萬元
      ，發票日為七十八年二月二十四日之本票二紙（見原審卷第二八、二九頁），
      且系爭房地又係於七十八年二月二十五日辦畢抵押權設定登記，以上訴人為權
      利人，被上訴人為義務人兼債務人，設定一般抵押權二百二十萬元，亦有登記
      聲請書、抵押權設定契約書及印鑑證明可憑（見原審卷第十六頁至第二二頁）
      ，即被上訴人亦自認印鑑證明係伊親自申請，而前開本票二紙亦係伊所簽發，
      且前開抵押權之設定亦為真正（見本院卷第八四、一一五、一一六頁），足證
      前開本票二紙均係被上訴人所簽發，且其中面額二百二十萬元之本票一紙，即
      為設定系爭抵押權之債權憑證，故系爭抵押權之設定為真正。
    (二)按一般抵押必先有被擔保之債權存在，而後抵押權始得成立。又抵押權為不動
      產物權，非經登記不生效力，抵押權人僅能依設定登記之內容行使權利，是抵
      押債務人究為何人，應以設定登記之內容為準（參照最高法院八十五年度台上
      字第七六五號判決及八十四年度台上字第二五七七號判決）。依土地及建物登
      記謄本所載系爭抵押權所擔保之權利總金額為二百二十萬元，係一般抵押，而
      非最高限額抵押，徵諸上開說明，系爭抵押權之設定，顯係為擔保上開二百二
      十萬元之債權，益證兩造間所設定之系爭抵押權為真正，並非通謀虛偽之意思
      表示。足見被上訴人所主張系爭抵押權之設定，係通謀虛偽之意思表示云云，
      殊不足取。
    (三)關於系爭房地究係何人所出資購買一節，被上訴人先則主張係伊於六十八年間
      所購買（見原審卷第六頁），後再改稱係兩造之父徐虛谷購買給伊，所以權狀
      及印鑑由兩造之父徐虛谷保管（見原審卷第五四頁），嗣於本院又再改稱系爭
      房地係伊父徐虛谷所購買，其資金來源，除部分係徐虛谷個人積蓄外，亦包含
      伊軍中服役每月所得（見本院卷第六三頁背面），繼又再改稱系爭房地係伊存
      錢所購買（見本院卷第八四頁），其前後主張不一，已難自圓其說；而上訴人
      則一再抗辯系爭房地係兩造之父徐虛谷生前所購買，為便於被上訴人自軍中退
      役後，前往美國工作，擁有資產證明，乃信託登記為被上訴人所有，被上訴人
      之所以簽交系爭二百二十萬元本票並設定系爭抵押權予伊，係為確保徐虛谷百
      年後，伊所應分配遺產之依據等語。復查，依土地及建物登記謄本所載，系爭
      土地以買賣為原因移轉登記為被上訴人所有，其原因發生日期為六十八年六月
      十五日，登記日期為六十八年七月十七日；又系爭房屋以買賣為原因移轉登記
      為被上訴人所有，其原因發生日期為六十八年十二月七日，登記日期為六十九
      年三月四日，即系爭房地之購買時間為六十八年間。而被上訴人為三十九年四
      月十五日出生（見本院卷第一○七頁），算至六十八年間，年僅二十九歲，且
      其復自認當時正在軍中服役，足見其收入顯然不多，應無資力購買價值數百萬
      元之系爭房地，且被上訴人於另案刑事訴訟偵查中亦陳稱購買系爭房地，伊不
      曉得出資多少（見本院卷第六○頁正面及背面）。衡諸常情，果有出資購買，
      豈有不知出資究為若干之理，況被上訴人復始終不能提出其出資購買系爭房地
      之證明，是上訴人所為之上開抗辯，應屬可取。
三、綜上所述，被上訴人請求確認上訴人就被上訴人所有系爭房地，所為權利價值為
    二百二十萬元之抵押權不存在，並應將上開抵押權設定登記塗銷，均屬不應准許
    。從而，原審所為上訴人敗訴之判決，自有未洽。上訴論旨指摘原判決不當，求
    予廢棄改判，為有理由。
四、至兩造其餘之攻擊或防禦方法及未經援用之證據，經本院斟酌後，認為均不足以
    影響本判決之結果，自無逐一詳予論駁之必要，併此敘明。
五、據上論結，本件上訴為有理由，依民事訴訟法第四百五十條、第七十八條，判決
    如主文。
中      華      民      國    九十      年     十二     月    十八      日
                                  民事第十三庭
                                      審判長法  官  林  鄉  誠
                                            法  官  謝  碧  莉
                                            法  官  王  聖  惠
右正本係照原本作成。
被上訴人如不服本判決，應於收受送達後二十日內向本院提出上訴書狀，其未表明上
訴理由者，應於提出上訴後二十日內向本院補提理由書狀（均須按他造當事人之人數
附繕本）上訴時應提出委任律師或具有律師資格之人之委任狀；委任有律師資格者，
另應附具律師及格證書及釋明委任人與受任人有民事訴訟法第四百六十六條之一第一
項但書或第二項（詳附註）所定關係之釋明文書影本。
中      華      民      國    九十      年     十二     月    十九      日
                                            書記官  陳  樂  觀
附註：
民事訴訟法第四百六十六條之一（第一項、第二項）：
對於第二審判決上訴，上訴人應委任律師為訴訟代理人。但上訴人或其法定代理人具
有律師資格者，不在此限。
上訴人之配偶、三親等內之血親、二親等內之姻親，或上訴人為法人、中央或地方機
關時，其所屬專任人員具有律師資格並經法院認為適當者，亦得為第三審訴訟代理人
。


司法院資訊處製作；財團法人民間司法改革基金會備份。
